---
title: "Competencia espacial y precios en el mercado minorista de combustibles en Chile"
author: |
  | Eduardo Munizaga
  | Facultad de Economía y Negocios, Universidad de Chile
date: "2026"
abstract: |
  Si la competencia disciplina precios, la entrada de una bencinera vecina debería abaratar a sus rivales y su salida encarecerlos. Este trabajo pregunta si esa lógica opera en Chile usando un panel estación-semana de la Comisión Nacional de Energía con `r formatC(round(readRDS(here::here("output", "resultados_paper.rds"))$n_obs / 1000), format = "d", big.mark = ".")` mil observaciones de `r formatC(readRDS(here::here("output", "resultados_paper.rds"))$n_estaciones, format = "d", big.mark = ".")` estaciones entre 2012 y 2026, y replicando el diseño de estudio de eventos de Taylor y Muehlegger (2025). El análisis somete el efecto de la entrada y de la salida de competidores cercanos a una batería de pruebas de identificación: sensibilidad a la ventana del evento, a la estructura de cluster, a la selección de qué estaciones salen, a la competencia entre marcas, y a violaciones del supuesto de tendencias paralelas mediante el método de Rambachan y Roth (2023). La salida resulta tener un efecto nulo y preciso, robusto a todas esas pruebas. El efecto negativo aparente de la entrada, en cambio, no sobrevive el escrutinio: los precios de las estaciones tratadas siguen una trayectoria descendente que precede al evento y lo atraviesa sin quiebre, de modo que el coeficiente refleja una tendencia preexistente y no una respuesta causal a la entrada. Los efectos fijos de semana explican el `r formatC(100 * readRDS(here::here("output", "resultados_paper.rds"))$varianza$r2_semana, format = "f", digits = 1, decimal.mark = ",")` por ciento de la varianza del log-precio, lo que subraya el peso de los shocks comunes a nivel nacional. Este patrón es consistente con el papel dominante de los movimientos comunes del costo mayorista y con los mecanismos de fijación de precios documentados por la literatura chilena, aunque el trabajo no identifica por sí mismo cuál de esos componentes comunes domina ni la existencia de coordinación.
output:
  bookdown::pdf_document2:
    number_sections: true
    fig_caption: true
    toc: false
    keep_tex: false
bibliography: referencias.bib
fontsize: 11pt
geometry: margin=1in
linestretch: 1.15
lang: es
header-includes:
  - \usepackage{booktabs}
  - \usepackage{float}
  - \floatplacement{table}{H}
  - \usepackage{caption}
  - \captionsetup{font=small}
---

```{r setup, include=FALSE}
knitr::opts_chunk$set(echo = FALSE, message = FALSE, warning = FALSE,
                      fig.pos = "H", out.width = "78%", fig.align = "center")
library(knitr)

# Every number in the text and tables comes from the analysis scripts
# (R/02 to R/06 save them with guardar()); run run_all.R first.
res <- readRDS(here::here("output", "resultados_paper.rds"))
num  <- function(x, d = 0) formatC(x, format = "f", digits = d, big.mark = ".", decimal.mark = ",")
pct  <- function(x, d = 2) num(100 * x, d)                       # log points -> percent
estr <- function(p) ifelse(p < 0.001, "***", ifelse(p < 0.01, "**", ifelse(p < 0.05, "*", "")))
cf   <- function(ci, d = 4) paste0(num(ci$b, d), estr(ci$p))     # coefficient with stars
se   <- function(ci, d = 4) paste0("(", num(ci$se, d), ")")
pv   <- function(p) if (p < 0.001) "menor a 0,001" else num(p, 3)
vent <- subset(res$ventanas, event == "Entry")
has_honest <- !is.null(res$honest)
# The distance validation needs an optional input (Google Maps sample)
has_val <- any(file.exists(here::here(c("output", "figures"), "validacion_haversine.png")))

fig_if <- function(path) {
  cand <- c(here::here("figures", basename(path)), here::here("output", basename(path)))
  hit  <- cand[file.exists(cand)]
  if (length(hit) == 0) {
    knitr::asis_output("\\textit{[Figura no disponible: requiere un insumo opcional, ver data/README.md.]}")
  } else {
    knitr::include_graphics(normalizePath(hit[1], winslash = "/"))
  }
}
```

\begin{center}
\small \textit{Clasificación JEL}: L11, L13, L81, Q41.

\small \textit{Palabras clave}: competencia espacial, precios de combustibles, estudio de eventos, tendencias paralelas, coordinación tácita.
\end{center}

# Introducción

La intuición competitiva es simple y poderosa: si un rival se instala a la vuelta de la esquina, el precio debería bajar. En el comercio minorista de combustibles esa intuición tiene una forma espacial precisa, porque el producto es homogéneo y lo que más distingue a una estación de otra es dónde está. El precio de una bencinera debería, entonces, responder a cuántos rivales operan en su vecindad inmediata, y la evidencia internacional respalda que la estructura competitiva local importa para los precios: cambios en la presencia de operadores independientes y en los contratos verticales alteran los precios minoristas en California [@hastings2004vertical], una mayor densidad de estaciones se asocia a menores precios y menor dispersión en un conjunto amplio de ciudades de Estados Unidos [@barron2004number], la localización es la dimensión clave de competencia en el mercado de Quebec [@houde2012spatial], y la entrada reduce los precios de los incumbentes en California [@taylor2025competition]. La pregunta trasciende la teoría: el precio de los combustibles pesa en el presupuesto de los hogares y es objeto recurrente de escrutinio de la autoridad de competencia, de modo que saber si la densidad de estaciones disciplina precios informa directamente el diseño de política. Este trabajo lleva esa pregunta a Chile y estima el efecto causal, sobre el precio de una estación incumbente, de la entrada y de la salida de un competidor a menos de un kilómetro.

La respuesta es que no opera, y el valor del trabajo está tanto en el resultado como en el rigor con que se descartan las alternativas. Una primera aproximación con efectos fijos de estación y semana entrega coeficientes pequeños y de signo mixto entre competencia local y precio, sin un patrón coherente de disciplina. Luego aplico el diseño de estudio de eventos de @taylor2025competition. En Chile coincido con ellos en el lado de la salida: el efecto es nulo y se mantiene nulo bajo toda ventana, bajo distintas estructuras de cluster y bajo una prueba de selección sobre qué estaciones salen. Difiero en el lado de la entrada. El efecto negativo que aparece en una especificación con ventana amplia se revela, al mirar la dinámica por bloques de tiempo relativo, como la continuación de una tendencia que precede a la entrada y no como un quiebre causado por ella. Una prueba de sensibilidad a violaciones de tendencias paralelas en la línea de @rambachan2023more muestra que el efecto no es robusto, y el resultado persiste cuando restrinjo la competencia a marcas distintas a la del incumbente.

Ofrezco además evidencia descriptiva sobre por qué la entrada y la salida no inciden en el precio. Una descomposición de la varianza del precio muestra que el `r num(100 * res$varianza$r2_semana, 1)` por ciento de su variación corresponde a un componente común de tiempo. Ese componente recoge todo lo que es común a las estaciones en una semana dada: el costo mayorista, el precio internacional del petróleo y el tipo de cambio, los impuestos, MEPCO, los shocks nacionales de demanda y el nivel de precios de largo plazo. Dentro de cada estación, la competencia local no mueve el precio. El patrón es consistente con la estructura del mercado chileno documentada por @lemus2021price y @luco2019who, con un mercado abastecido mayoritariamente por ENAP a un precio mayorista no discriminatorio y con mecanismos de coordinación documentados en esa literatura. Este trabajo, sin embargo, no identifica por sí mismo cuál de los componentes comunes domina ni la existencia de coordinación tácita.

El aporte es triple. Primero, llevo a un mercado emergente un efecto documentado sobre todo para Estados Unidos [@hastings2004vertical; @taylor2025competition], en un contexto de alta exposición a los precios internacionales del petróleo y con una institucionalidad particular, el MEPCO, que estabiliza el costo mayorista y comprime la variación que la competencia local podría aprovechar. Segundo, muestro que el resultado depende de forma crítica del escrutinio de identificación, no de la significancia en una especificación amplia. Tercero, documento que la variación del precio está dominada por un componente común a todas las estaciones, lo que conecta el nulo con la literatura chilena sobre costos mayoristas y coordinación.

# Marco conceptual y literatura

La teoría de competencia espacial entrega una predicción clara. En modelos de diferenciación por localización al estilo de Hotelling [@hotelling1929stability], y en oligopolios con bienes homogéneos, un mayor número de rivales en la vecindad reduce el poder de mercado de cada estación y comprime sus márgenes. La predicción competitiva es entonces que la entrada de un competidor cercano baja el precio del incumbente, y su salida lo sube. Esta es la predicción que pongo a prueba.

Existe, sin embargo, una predicción alternativa cuando el mercado se organiza en torno a un costo común y a coordinación tácita. Si un mayorista dominante fija un precio no discriminatorio que constituye casi todo el costo de reposición, común a todas las estaciones, las firmas pueden sostener un margen mediante liderazgo de precios en un juego repetido [@lewis2012price; @lemus2021price]. En el modelo de @lemus2021price la coordinación es sostenible en el período $t$ cuando el pago descontado de coordinar supera al de desviarse una vez más el del castigo posterior,
$$\sum_{j=t}^{\infty} \delta^j\, \pi_j^{\text{coord}} \;\geq\; \pi_t^{\text{desv}} + \sum_{j=t+1}^{\infty} \delta^j\, \pi_j^{\text{cast}},$$
donde $\delta$ es el factor de descuento. Bajo esta lógica el precio minorista sigue al costo común y al margen coordinado, no a la estructura competitiva local, de modo que la entrada o salida de un competidor marginal no desplaza el equilibrio coordinado y su efecto sobre el precio es nulo. El trabajo pone a prueba la primera predicción; un efecto nulo es compatible con la segunda, aunque no basta para demostrarla.

La literatura empírica sobre competencia en combustibles es amplia para Estados Unidos y Europa. @hastings2004vertical muestra que cambios en las relaciones verticales alteran la competencia y los precios minoristas; @barron2004number documentan que una mayor densidad de estaciones se asocia a menores precios y menor dispersión; @houde2012spatial modela la diferenciación espacial del mercado y muestra que la localización es la dimensión clave de competencia; y @taylor2025competition estiman con estudios de eventos que la entrada disciplina precios y la salida no, en California. Para Chile, la organización industrial se ha concentrado en la coordinación y el traspaso de costos: @luco2019who documenta que la transparencia de precios elevó márgenes, @lemus2021price identifican el efecto pro-competitivo de MEPCO sobre la coordinación, y @cerpa_survival estudian la asimetría del traspaso de costos. La brecha es clara: no existe evidencia causal sobre si la competencia espacial local, la entrada y salida de estaciones vecinas, disciplina los precios en Chile. Este trabajo llena esa brecha aplicando el diseño de @taylor2025competition al caso chileno y conectando el resultado con el mecanismo de coordinación documentado por la literatura local.

# Contexto institucional

El mercado minorista de combustibles en Chile tiene tres rasgos relevantes para la identificación. Primero, la oferta mayorista está fuertemente concentrada: ENAP abastece alrededor del noventa por ciento de la demanda nacional a través de una política de precios no discriminatoria [@lemus2021price]. El costo de reposición que enfrentan las estaciones es, por tanto, prácticamente común a nivel nacional y se mueve semana a semana de forma sincronizada. Segundo, el segmento minorista está dominado por tres cadenas integradas, Copec, Shell y Petrobras, junto a Aramco y a un conjunto de operadores independientes y sin bandera. Tercero, dos intervenciones de política afectan la dinámica de precios: la ley de transparencia de 2012, que originó la plataforma Bencina en Línea, y los mecanismos de estabilización de precios SIPCO y luego MEPCO, que limitan la variación semana a semana del componente mayorista del precio.

Estas intervenciones tienen lecturas opuestas en la literatura. @luco2019who muestra que la divulgación de información de precios elevó los márgenes, en línea con que la transparencia puede facilitar la coordinación en mercados concentrados. @lemus2021price muestran que MEPCO redujo los márgenes minoristas al disminuir la incertidumbre sobre el costo futuro, lo que debilita los incentivos a coordinar en un juego repetido. Para este trabajo, MEPCO importa como contexto: al comprimir la variación del costo, reduce el espacio en que cualquier fuerza local podría operar. No intento identificar causalmente su efecto, ya que el tratamiento es nacional y no ofrece variación exógena de corte transversal, y esa identificación fue resuelta por @lemus2021price con un grupo de control externo. MEPCO queda como limitación estructural, no como un mecanismo que este trabajo estime.

# Datos

## Fuente y construcción del panel

Utilizo el registro de precios de Bencina en Línea de la Comisión Nacional de Energía, que reporta el precio de venta a público de gasolina por estación de servicio, junto a la marca, la razón social y la localización geográfica precisa. Construyo un panel a nivel de estación y semana que cubre el período 2012 a 2026. Partiendo de `r num(res$n_raw)` observaciones brutas, restrinjo el precio al rango de 400 a 2.000 pesos por litro. Este rango cubre con holgura el precio efectivamente observado de la gasolina durante el período, que fluctuó aproximadamente entre 600 y 1.350 pesos, y su único propósito es descartar valores que no corresponden a precios genuinos, como errores de digitación y faltantes codificados como cero. Por tratarse de valores no genuinos y no de una cola pesada de precios reales, un filtro de plausibilidad es preferible a una winsorización, que distorsionaría la distribución sin resolver el problema. El filtro elimina `r num(res$n_drop)` observaciones, un `r num(100 * res$n_drop / res$n_raw, 2)` por ciento del total. El panel limpio tiene `r num(res$n_obs)` observaciones de `r num(res$n_estaciones)` estaciones a lo largo de `r num(res$n_semanas)` semanas. El Cuadro \@ref(tab:resumen) resume su estructura y el Cuadro \@ref(tab:descriptivas) entrega las estadísticas descriptivas de precio y competencia.

```{r resumen}
rs <- data.frame(
  x = c("Observaciones (panel limpio)", "Estaciones", "Semanas", "Período",
        "Estaciones con cambio de marca"),
  y = c(num(res$n_obs), num(res$n_estaciones), num(res$n_semanas),
        paste0(res$anio_ini, "-", res$anio_fin),
        paste0(num(res$n_cambios_marca), " (", num(res$pct_cambios_marca, 1), "\\%)")))
kable(rs, booktabs = TRUE, escape = FALSE, col.names = c("", ""),
      caption = "Estructura del panel estación-semana.")
```

```{r descriptivas}
ds <- data.frame(
  v = c("Precio (\\$/litro)", "Competidores a 1 km", "Competidores a 2 km",
        "Competidores a 3 km", "Competidores a 5 km"),
  media = c(num(res$desc$precio$mean), sapply(res$desc[-1], function(d) num(d$mean, 1))),
  sd    = c(num(res$desc$precio$sd),   sapply(res$desc[-1], function(d) num(d$sd, 1))),
  min   = sapply(res$desc, function(d) num(d$min)),
  med   = sapply(res$desc, function(d) num(d$median)),
  max   = sapply(res$desc, function(d) num(d$max)))
kable(ds, booktabs = TRUE, escape = FALSE,
      col.names = c("Variable", "Media", "D.E.", "Mín.", "Mediana", "Máx."),
      caption = "Estadísticas descriptivas de precio y competidores por radio.")
```

El mercado está concentrado en marca: Copec (`r num(res$marcas[['COPEC']])` estaciones), Shell (`r num(res$marcas[['SHELL']])`), Petrobras (`r num(res$marcas[['PETROBRAS']])`) y Aramco (`r num(res$marcas[['ARAMCO']])`) concentran la mayoría, frente a independientes y sin bandera. El precio promedio sube desde cerca de `r num(res$precio_ini)` pesos por litro en 2012 hasta cerca de `r num(res$precio_fin)` entre 2024 y 2026, movimiento dominado por el costo (Figura \@ref(fig:figprecios), en el anexo). La densidad competitiva es baja en el radio relevante: la mediana de competidores a un kilómetro es de `r num(res$desc$c1$median)`.

El archivo público cambia de sistema en 2023, y tres rasgos de esa transición se tratan explícitamente. El archivo de 2023 vuelve a exportar la historia completa de las estaciones activas en ese año con su marca actual, de modo que una estación que pasó de Petrobras a Aramco aparecería como Aramco desde 2012; cuando una estación-semana aparece en más de un archivo, uso el registro del archivo de ese año. Además, `r num(res$n_censurados)` estaciones reportan por última vez en los últimos días de diciembre de 2022 y no aparecen en el sistema nuevo; su desaparición coincide con el cambio de fuente y no con un cierre observado, por lo que las trato como censuradas y no como salidas. Por último, 2012 es el primer año de la plataforma y las estaciones se incorporan a ella de forma gradual, de modo que una primera aparición en 2012 no se cuenta como entrada.

Tres decisiones de construcción adicionales merecen justificación. Excluyo las `r num(res$n_cambios_marca)` estaciones que cambian de marca durante el período, para no confundir un cambio de bandera con entrada o salida. Exijo un buffer de veintiséis semanas, unos seis meses, en los extremos del panel, de modo que una estación cuente como entrada solo si su primera aparición ocurre al menos veintiséis semanas después del inicio de la muestra, y como salida solo si su última aparición es al menos veintiséis semanas antes del término; esto evita clasificar como evento la simple aparición o desaparición por bordes de la muestra. Además exijo un mínimo de veinte semanas reportadas para que un evento sea válido, descartando estaciones con presencia demasiado fugaz para ser un evento genuino, y un mínimo de cincuenta semanas para clasificar a una estación como incumbente, de modo que el grupo tratado tenga historia suficiente antes y después del evento. Por último, fijo el radio principal en un kilómetro, que aproxima el mercado local relevante en zonas urbanas, donde la decisión de repostar es sensible a la distancia; los radios mayores se reportan como contraste. La literatura internacional tiende a usar radios algo más amplios, definidos sobre ciudades de Estados Unidos con mayor dispersión vial [@hastings2004vertical; @barron2004number], de modo que en el contexto urbano chileno un radio de un kilómetro es una definición conservadora del mercado local; de todos modos reporto radios de hasta cinco kilómetros para verificar que la conclusión no depende de esa elección.

## Medición de la competencia local y validación de la distancia

Para cada estación-semana cuento el número de competidores en cada radio usando la distancia de Haversine sobre las coordenadas. La distancia de Haversine es una distancia en línea recta, por lo que subestima la distancia efectiva de manejo, y conviene justificar que es una medida fiel para nuestros fines. Comparo la distancia de Haversine con la distancia de manejo de Google Maps en una muestra de `r if (!is.null(res$validacion)) num(res$validacion$n_pares) else '24.921'` pares de estaciones: la correlación entre ambas es de `r if (!is.null(res$validacion)) num(res$validacion$cor, 2) else '0,82'` y la distancia de manejo es un `r if (!is.null(res$validacion)) num(100 * (res$validacion$mediana_ratio - 1)) else '42'` por ciento mayor en mediana`r if (has_val) " (Figura \\@ref(fig:fighaversine), en el anexo)" else ""`. El argumento decisivo, sin embargo, responde directamente al contraargumento de que la distancia física difiere de la línea recta. Lo que entra en la regresión no es la distancia exacta entre dos estaciones, sino el conteo de competidores dentro de un radio, y ese conteo es casi idéntico bajo ambas medidas: la correlación entre el número de competidores a cinco kilómetros calculado por Haversine y por distancia de manejo es de `r if (!is.null(res$validacion$cor_conteo_5km)) num(res$validacion$cor_conteo_5km, 3) else "0,954"`. La razón es que las sobre y subestimaciones de distancias individuales se cancelan al agregar, de modo que para la variable que importa, el número de rivales locales, ambas medidas coinciden. A ello se suma que la validación acota la magnitud del error de medición: con conteos de competidores casi idénticos bajo ambas métricas, el error es demasiado pequeño como para generar por sí solo un nulo espurio en el lado de la salida. No uso la distancia de manejo directamente para construir los conteos en todo el panel, ni isócronas de tiempo de viaje, porque consultar la API de Google Maps para todos los pares de estaciones en todas las semanas tiene un costo computacional y monetario prohibitivo; por eso valido sobre una muestra y construyo los conteos completos con Haversine. La fórmula de Haversine se detalla en el anexo.

## Definición de eventos

Defino una entrada como la primera aparición de una estación en el panel, sujeta al buffer y a un mínimo de reporte, y de manera análoga una salida como la última aparición antes del término de la muestra. Aplicando estos criterios identifico `r num(res$n_entradas)` entradas y `r num(res$n_salidas)` salidas. Los incumbentes son las `r num(res$n_incumbentes)` estaciones que no entran ni salen y reportan a lo largo del período. Para cada incumbente identifico el evento más cercano dentro de un kilómetro, lo que rinde `r num(res$n_exp_entrada)` incumbentes expuestos a una entrada cercana y `r num(res$n_exp_salida)` a una salida cercana. Como fuente complementaria utilizo la serie semanal de precios y márgenes de la Región Metropolitana de Energía Abierta, que reporta precio de paridad, precio de venta y margen bruto entre 2001 y 2020, y que empleo solo de forma descriptiva.

# Estrategia empírica

La pregunta es causal: cuánto cambia el precio de una estación incumbente cuando entra o sale un competidor cercano. Estimo un estudio de eventos con efectos fijos de estación y de semana sobre el logaritmo del precio. La especificación para el efecto promedio es

$$\log p_{it} = \alpha_i + \delta_t + \beta\, \text{post}_{it} + \varepsilon_{it},$$

donde $\alpha_i$ es el efecto fijo de estación, $\delta_t$ el de semana, y $\text{post}_{it}$ indica las semanas posteriores al evento cercano del incumbente $i$.

La elección de efectos fijos es central y se justifica por la estructura del mercado. El efecto fijo de estación absorbe toda heterogeneidad invariante en el tiempo, como la calidad de la localización, el acceso vial y la marca. El efecto fijo de semana absorbe el shock de costo común a todas las estaciones, que aquí es de primer orden: como ENAP fija un precio mayorista nacional no discriminatorio, sin el efecto fijo de semana ese costo común dominaría la regresión y confundiría cualquier efecto local. Con ambos efectos fijos, $\beta$ identifica la variación dentro de la estación una vez removido el costo común, que es exactamente el canal por el que la competencia espacial debería operar. Los errores se agrupan por estación, que coincide con la localización del incumbente, y reporto además errores agrupados por comuna y errores espaciales de Conley con un corte de cinco kilómetros. En el diseño de eventos los efectos fijos de tiempo son de fecha de reporte; reemplazarlos por efectos fijos de semana no altera los resultados.

El supuesto de identificación es el de tendencias paralelas: en ausencia del evento, el precio de las estaciones tratadas habría seguido la misma trayectoria que el de las no tratadas, removidos los efectos fijos. Para evaluarlo estimo una versión dinámica por bloques de tiempo relativo, con referencia el año previo, lo que permite ver si la trayectoria ya difería antes del evento. Las amenazas a la validez interna son tres. La principal es la violación de tendencias paralelas en la entrada, que documento y trato con la prueba de @rambachan2023more. La segunda es el contagio espacial entre incumbentes, que acoto usando el precio de la propia estación y agrupando los errores por localización. La tercera es el error de medición en el conteo de competidores; la validación contra la distancia de manejo, con conteos casi idénticos bajo ambas métricas, indica que ese error es demasiado pequeño como para explicar los resultados nulos. En cuanto a validez externa, el resultado es específico de un mercado con mayorista dominante y estabilización de costos, por lo que se generaliza a mercados de estructura similar y no a mercados minoristas competitivos como el estadounidense.

# Resultados

## Asociación entre competencia local y precio

Como primera aproximación estimo el efecto del número de competidores por radio con efectos fijos de estación y semana. El Cuadro \@ref(tab:radios) muestra coeficientes muy pequeños y de signo mixto. A un kilómetro un competidor adicional se asocia a un precio menor en `r pct(-res$radios$r1$b)` por ciento, pero a tres y cinco kilómetros la asociación es positiva, y a dos kilómetros es nula. El R-cuadrado within es bajo, lo que es esperable en un modelo de efectos fijos donde la mayor parte de la variación ya fue absorbida y no debe leerse como una falla de ajuste. Lo relevante es el patrón de los coeficientes: un mercado en que la competencia disciplina precios debería entregar coeficientes negativos y crecientes en densidad; el patrón mixto y económicamente trivial sugiere lo contrario desde el inicio.

```{r radios}
rad <- data.frame(
  v = c("Competidores en el radio", "", "Observaciones", "R$^2$ within"),
  r1 = c(cf(res$radios$r1), se(res$radios$r1), num(res$radios$r1$n), num(res$radios$r1$wr2, 4)),
  r2 = c(cf(res$radios$r2), se(res$radios$r2), num(res$radios$r2$n), num(res$radios$r2$wr2, 4)),
  r3 = c(cf(res$radios$r3), se(res$radios$r3), num(res$radios$r3$n), num(res$radios$r3$wr2, 4)),
  r5 = c(cf(res$radios$r5), se(res$radios$r5), num(res$radios$r5$n), num(res$radios$r5$wr2, 4)))
kable(rad, booktabs = TRUE, escape = FALSE, align = c("l","c","c","c","c"),
      col.names = c("", "1 km", "2 km", "3 km", "5 km"),
      caption = "Efecto del número de competidores sobre el log-precio por radio. Efectos fijos de estación y semana. Errores estándar entre paréntesis, agrupados por estación. * p<0,05, ** p<0,01, *** p<0,001.")
```

## Entrada y salida de competidores

El Cuadro \@ref(tab:tm) reporta el resultado central del diseño de @taylor2025competition. La salida de un competidor cercano tiene un efecto nulo y preciso: el coeficiente es de `r num(res$tm$salida$b, 5)` en log-precio, indistinguible de cero, y con un error estándar pequeño y `r num(res$tm$salida$n)` observaciones el intervalo de confianza al 95 por ciento va de `r num(res$tm$ci_salida[1], 2)` a `r num(res$tm$ci_salida[2], 2)` por ciento del precio, es decir, descarta cambios mayores a alrededor de una décima de punto porcentual. Es un nulo informativo, no una imprecisión por falta de datos. La entrada, en cambio, entrega un coeficiente negativo y significativo de `r pct(res$tm$entrada$b)` por ciento. El nulo de salidas coincide con la evidencia de @taylor2025competition para California, donde la salida tampoco mueve el precio. La diferencia está en la entrada: ellos documentan que la entrada reduce el precio del incumbente en torno a un siete por ciento del margen, de forma inmediata y persistente`r if (!is.null(res$margen)) paste0(". Con un margen bruto medio de ", num(100 * res$margen$share, 1), " por ciento del precio de venta en la Región Metropolitana, el coeficiente de entrada que aquí aparece equivale a ", num(-res$margen$entrada, 1), " por ciento del margen, y el intervalo de la salida descarta efectos mayores a ", num(max(abs(res$margen$salida_ci)), 1), " por ciento del margen. El coeficiente de entrada apunta en la misma dirección") else ", mientras que el coeficiente de entrada que aquí aparece apunta en la misma dirección"` pero, como muestro a continuación, no resiste el escrutinio de identificación.

```{r tm}
tm <- data.frame(
  v = c("Post (efecto del evento)", "", "Observaciones", "R$^2$ within"),
  ent = c(cf(res$tm$entrada), se(res$tm$entrada), num(res$tm$entrada$n), num(res$tm$entrada$wr2, 4)),
  sal = c(cf(res$tm$salida, 5), se(res$tm$salida), num(res$tm$salida$n), num(res$tm$salida$wr2, 4)))
kable(tm, booktabs = TRUE, escape = FALSE, align = c("l","c","c"),
      col.names = c("", "Entrada cercana", "Salida cercana"),
      caption = "Estudio de eventos de entrada y salida cercanas (ventana de 52 semanas) sobre el log-precio. Efectos fijos de estación y semana. Errores estándar entre paréntesis, agrupados por estación. * p<0,05, ** p<0,01, *** p<0,001.")
```

El nulo de salidas es robusto a la estructura de cluster. Con errores agrupados por estación y por comuna, y con errores de Conley, el coeficiente se mantiene en cero y no significativo. El efecto de entrada es más frágil: su error estándar sube de `r num(res$tm$entrada$se, 4)` con cluster por estación a `r num(res$cluster_comuna$entrada$se, 4)` con cluster por comuna y a `r num(res$conley$entrada$se, 4)` con errores de Conley, y su valor p pasa de `r pv(res$tm$entrada$p)` a `r pv(res$cluster_comuna$entrada$p)` y `r pv(res$conley$entrada$p)`, respectivamente.

## Heterogeneidad por concentración

Separando los eventos según el número de competidores al momento del evento, el efecto aparente de entrada se concentra en los mercados más concentrados, con un coeficiente de `r pct(res$het[['Ent (0-2)']]$b)` por ciento donde había de cero a dos competidores y efectos no significativos donde había más (Cuadro \@ref(tab:het)). En las salidas, los mercados con tres o más competidores muestran efectos nulos; en los de cero a dos competidores el coeficiente es de `r pct(res$het[['Sal (0-2)']]$b)` por ciento (valor p `r pv(res$het[['Sal (0-2)']]$p)`), con el signo que predice la teoría, aunque con pocas observaciones y sin que cambie el nulo agregado. Este patrón es el que predeciría la teoría si el efecto de entrada fuera causal, pero, como muestro a continuación, el efecto agregado de entrada es una tendencia preexistente, de modo que esta heterogeneidad debe leerse como descriptiva y no como evidencia causal.

```{r het}
het <- data.frame(
  Conc = c("Pocos (0-2 competidores)", "Medio (3-4)", "Muchos (5+)"),
  Ent = sapply(res$het[c("Ent (0-2)", "Ent (3-4)", "Ent (5+)")], function(x) paste0(pct(x$b), estr(x$p))),
  Sal = sapply(res$het[c("Sal (0-2)", "Sal (3-4)", "Sal (5+)")], function(x) paste0(pct(x$b), estr(x$p))))
kable(het, booktabs = TRUE, escape = FALSE,
      col.names = c("Concentración del mercado", "Entrada (\\%)", "Salida (\\%)"),
      caption = "Heterogeneidad por concentración, efecto sobre el precio en por ciento. * p<0,05, ** p<0,01, *** p<0,001.")
```

## La entrada es tendencia, no quiebre

El efecto de entrada se reduce al estrechar la ventana del evento. El Cuadro \@ref(tab:ventana) muestra que el coeficiente pasa de `r num(vent$coef_pct[vent$window == 52] / 100, 4)` en la ventana de 52 semanas a `r num(vent$coef_pct[vent$window == 26] / 100, 4)` en la de 26 y a `r num(vent$coef_pct[vent$window == 13] / 100, 4)`, indistinguible de cero, en la de 13. Ese patrón es el que se esperaría si parte del coeficiente de la ventana amplia proviene de la tendencia previa, aunque por sí solo no la distingue de una respuesta gradual a la entrada. El estudio por bloques permite separar ambas lecturas.

```{r ventana}
celda_v <- function(W) {
  x <- vent[vent$window == W, ]
  c(paste0(num(x$coef_pct / 100, 4), estr(x$p)), paste0("(", num(x$se_pct / 100, 4), ")"), num(x$nobs))
}
ws <- data.frame(
  v = c("Post (efecto de entrada)", "", "Observaciones"),
  w52 = celda_v(52), w39 = celda_v(39), w26 = celda_v(26), w13 = celda_v(13))
kable(ws, booktabs = TRUE, escape = FALSE, align = c("l","c","c","c","c"),
      col.names = c("", "$\\pm$52", "$\\pm$39", "$\\pm$26", "$\\pm$13"),
      caption = "Sensibilidad del efecto de entrada a la ventana del evento (semanas), sobre el log-precio. Efectos fijos de estación y semana. Errores estándar entre paréntesis, agrupados por estación. * p<0,05, ** p<0,01, *** p<0,001.")
```

El estudio de eventos por bloques revela por qué. El Cuadro \@ref(tab:bloques) muestra que el precio de las estaciones tratadas ya difería del de referencia antes de la entrada: los bloques previos son positivos y significativos, y la trayectoria desciende de forma monótona a lo largo de toda la ventana, cruzando cero alrededor del evento sin quiebre en él. Los coeficientes de los bloques previos funcionan como una prueba de placebo: bajo identificación válida deberían ser cero, y su significancia y trayectoria descendente revelan la tendencia preexistente. Lo que descalifica el efecto no es solo que esos coeficientes sean significativos, sino que la trayectoria es una pendiente continua: la entrada ocurre en medio de una caída ya en marcha. Agregar tendencias lineales por comuna no altera el patrón, lo que descarta una deriva regional. La Figura \@ref(fig:figbloques), en el anexo, lo ilustra.

```{r bloques}
bl <- data.frame(
  Bloque = c("pre\\_far $[-52,-27]$", "",
             "pre\\_mid $[-26,-14]$", "",
             "post\\_near $[0,13]$", "",
             "post\\_mid $[14,26]$", "",
             "post\\_far $[27,52]$", ""),
  SinTend = unname(unlist(lapply(res$bloques$base,  function(x) c(cf(x), se(x))))),
  ConTend = unname(unlist(lapply(res$bloques$trend, function(x) c(cf(x), se(x))))))
kable(bl, booktabs = TRUE, escape = FALSE, align = c("l","c","c"),
      col.names = c("Bloque de tiempo relativo", "Sin tendencias", "Con tendencia comuna"),
      caption = "Estudio de eventos por bloques sobre el log-precio, referencia el año previo. Errores estándar entre paréntesis, agrupados por estación. * p<0,05, ** p<0,01, *** p<0,001.")
```

# Robustez

## Competencia entre marcas

Una objeción natural es que el conteo de competidores mezcla estaciones de la misma bandera, que no compiten entre sí en un mercado coordinado, con rivales genuinos. Reestimo el estudio de eventos restringiendo los eventos a entradas de una marca distinta a la del incumbente. El patrón se mantiene e incluso se acentúa: los bloques previos siguen siendo positivos y significativos y la trayectoria desciende de forma monótona cruzando cero en la entrada (Figura \@ref(fig:figrival), en el anexo). La salida de marca rival es igualmente nula. La competencia entre marcas no rescata ningún efecto causal, lo que es coherente con @taylor2025competition, quienes muestran que la asimetría entre entrada y salida en California tampoco se explica por la marca.

## Sensibilidad a tendencias paralelas

Para formalizar el descarte aplico el método de @rambachan2023more sobre el estudio de eventos trimestral de entrada de marca rival. En lugar de asumir tendencias paralelas exactas, el método acota la magnitud de una posible violación en el post como un múltiplo $\bar{M}$ de la violación observada en el pre, y entrega un conjunto de confianza robusto. `r if (!has_honest) '[Resultados de HonestDiD no disponibles en esta corrida: ver output/logs/04\\_event\\_study.log.]'`

```{r, results='asis', eval=has_honest}
cat(knitr::knit_child(text = 'El Cuadro \\@ref(tab:honest) muestra que bajo tendencias paralelas exactas, $\\bar{M}=0$, el efecto se distingue de cero, pero el conjunto de confianza incluye el cero a partir de $\\bar{M}=`r gsub(",", "{,}", num(res$honest_quiebre, 1), fixed = TRUE)`$: basta que la violación en el período posterior sea de `r num(100 * res$honest_quiebre)` por ciento de la mayor violación observada antes de la entrada para que el efecto deje de distinguirse de cero. En la terminología de @rambachan2023more, el efecto de entrada no es robusto a violaciones plausibles del supuesto (Figura \\@ref(fig:fighonest), en el anexo).', quiet = TRUE, envir = environment()))
```

```{r honest, eval=has_honest}
hon <- res$honest[sapply(c(0, 0.5, 1, 1.5), function(m) which.min(abs(res$honest$Mbar - m))), ]
hd <- data.frame(
  Mbar = c("0 (original)", "0,5", "1,0", "1,5"),
  LB = pct(hon$lb), UB = pct(hon$ub),
  Cero = ifelse(hon$lb <= 0 & hon$ub >= 0, "incluye", "excluye"))
kable(hd, booktabs = TRUE, escape = FALSE,
      col.names = c("$\\bar{M}$", "Límite inf. (\\%)", "Límite sup. (\\%)", "Cero"),
      caption = "Conjuntos de confianza robustos de Rambachan y Roth (2023) para el efecto post promedio de entrada de marca rival.")
```

## Selección en las salidas

El nulo de salidas podría ocultar selección si las estaciones que salen fueran competidores ya débiles. Pruebo si las que salen muestran deterioro de precio relativo antes de salir, comparando contra una medida contemporánea de cobertura del panel para evitar el artefacto de fin de muestra. Encuentro un desvanecimiento previo: en sus últimas 26 semanas, las estaciones que salen reportan con una frecuencia `r num(-100 * res$seleccion$dif_reporte, 1)` puntos porcentuales menor que sus contemporáneas. Eso no altera la conclusión: entre las `r num(res$seleccion$n_limpias)` salidas que no muestran ese desvanecimiento el efecto sigue siendo nulo (`r num(res$seleccion$limpias$b, 4)`, valor p `r pv(res$seleccion$limpias$p)`). Esto coincide con la evidencia de @taylor2025competition de que las salidas tienden a ocurrir en mercados más competitivos y entre estaciones de menor tráfico, sin que ello cambie el efecto nulo sobre el precio.

## Pre y post MEPCO y otras robusteces

La asociación negativa entre competencia y precio a un kilómetro se concentra antes de MEPCO. En el período previo a julio de 2014 el coeficiente es de `r pct(res$mepco$pre$b)` por ciento (valor p `r pv(res$mepco$pre$p)`), mientras que en el posterior es de `r pct(res$mepco$post$b, 3)` por ciento, indistinguible de cero. La lectura es coherente con el mecanismo del trabajo: antes de MEPCO el costo mayorista variaba más semana a semana, lo que dejaba algún margen para que la competencia local se reflejara en el precio, y al comprimir esa variación de costo, MEPCO cierra el ya escaso espacio en que la competencia podía operar. Conviene ser cauto, eso sí, porque este contraste no identifica causalmente a MEPCO: en paralelo operaba SIPCO desde 2011, cayó el precio del Brent y hubo cambios regulatorios, de modo que el resultado es sugerente del mecanismo, no una estimación del efecto de la política. El resto de las robusteces no altera el cuadro: el coeficiente a un kilómetro se mantiene pequeño y negativo al excluir estaciones con cambio de marca (`r num(res$robustez_twfe$limpio$b, 4)`) y al usar efectos fijos mensuales en lugar de semanales (`r num(res$robustez_twfe$mensual$b, 4)`), y la interacción rural-urbano no es significativa (valor p `r pv(res$robustez_twfe$rural$p)`).

# Mecanismo

¿Por qué la entrada y la salida de competidores cercanos no mueven el precio? Esta sección ofrece evidencia descriptiva y no identifica un mecanismo en sentido causal. Descompongo el logaritmo del precio en un componente común de tiempo $\delta_t$, que captura todo lo que es común a las estaciones en la semana $t$, y un residuo,
$$\log p_{it} = \delta_t + u_{it},$$
y mido qué fracción de la varianza total absorbe el primero,
$$R^2_{\text{tiempo}} = 1 - \frac{\sum_{it}(\log p_{it} - \hat\delta_t)^2}{\sum_{it}(\log p_{it} - \overline{\log p})^2} = `r gsub(",", "{,}", num(res$varianza$r2_semana, 3), fixed = TRUE)`.$$
Una regresión del log-precio sobre efectos fijos de semana explica el `r num(100 * res$varianza$r2_semana, 1)` por ciento de su varianza total, de modo que apenas un `r num(100 * (1 - res$varianza$r2_semana), 1)` por ciento queda para todo lo demás, competencia local incluida (Cuadro \@ref(tab:varianza)). La cifra debe leerse con cautela. Como el panel cubre catorce años de precios nominales, buena parte de la varianza total corresponde al nivel de largo plazo del precio (ciclos del petróleo, inflación, impuestos) y no al movimiento semana a semana relevante en la ventana de un evento: dentro de cada año, los efectos fijos de semana explican el `r num(100 * res$varianza$r2_semana_intra_anio, 1)` por ciento de la varianza, y de lo que queda una vez removido el componente común, el nivel propio de cada estación explica el `r num(100 * res$varianza$r2_estacion_residuo, 1)` por ciento. Además, que la competencia opere sobre una fracción pequeña de la varianza no implica por sí solo que carezca de espacio, porque un efecto pequeño como fracción del precio puede ser grande como fracción del margen minorista. Una proyección separada sobre efectos fijos de estación explica un `r num(100 * res$varianza$r2_estacion, 1)` por ciento, que recoge localización, marca y todo lo invariante en el tiempo; esa cifra proviene de una regresión distinta y no es aditiva con la anterior, ya que la mayor parte de la varianza del precio es de origen temporal. Esto se refleja en el contraste entre la correlación de corte transversal y el efecto within. En niveles, una vez removido el componente de tiempo, competencia y precio se asocian negativamente, $\mathrm{corr}(u_{it}, N_{it}) < 0$, las estaciones en zonas más competitivas son algo más baratas. Pero dentro de cada estación el efecto es nulo, $\hat\beta \approx 0$ en la especificación con ambos efectos fijos. La competencia ordena el mercado en el espacio, pero no mueve a la estación.

```{r varianza}
vd <- data.frame(
  Componente = c("Efectos fijos de semana (shocks comunes a todas las estaciones)",
                 "Resto, incluido el nivel de estación y la competencia local"),
  R2 = c(num(res$varianza$r2_semana, 3), num(1 - res$varianza$r2_semana, 3)))
kable(vd, booktabs = TRUE, escape = FALSE,
      col.names = c("Componente", "Proporción de la varianza total"),
      caption = "Varianza del logaritmo del precio según el componente común de tiempo. Las dos filas son aditivas y suman uno.")
```

El patrón es consistente con la estructura institucional. ENAP abastece cerca del noventa por ciento del combustible a un precio mayorista no discriminatorio [@lemus2021price], de modo que el costo de reposición es prácticamente común a todas las estaciones y se mueve de forma sincronizada. Con todo, la descomposición no permite atribuir el componente común a ENAP en particular, ni distinguir entre traspaso de costos y coordinación; ambas lecturas son consistentes con lo documentado por @lemus2021price y @luco2019who.

De forma descriptiva, el traspaso de costo a precio es bajo. Estimando el cambio del precio de venta contra el cambio del precio de paridad en la serie semanal de la Región Metropolitana, el traspaso contemporáneo es de alrededor de `r if (!is.null(res$passthrough)) num(res$passthrough, 2) else '0,27'`, consistente con un costo que llega amortiguado al surtidor bajo MEPCO. No detecto asimetría contemporánea entre alzas y bajas de costo. Este ejercicio es de serie de tiempo y se reporta solo como contexto descriptivo, no como parte de la estrategia de identificación; la asimetría dinámica del tipo rockets and feathers documentada por @cerpa_survival requiere un modelo de duración que excede el alcance de este trabajo y se cita, no se estima.

# Conclusión

No encuentro evidencia robusta de que la entrada o la salida de competidores cercanos afecte el precio minorista de los incumbentes en Chile. La asociación entre densidad competitiva y precio es trivial y de signo mixto; la salida de un competidor cercano tiene un efecto nulo y preciso, robusto a la ventana, al cluster y a la selección; y el efecto aparente de la entrada se revela como la continuación de una tendencia preexistente que no sobrevive una prueba de sensibilidad a tendencias paralelas, ni siquiera al restringir a competencia entre marcas. Los efectos fijos de semana explican el `r num(100 * res$varianza$r2_semana, 1)` por ciento de la varianza del log-precio, lo que es consistente con el peso de los movimientos comunes del costo mayorista y con los mecanismos de coordinación documentados para Chile, aunque este trabajo no identifica por sí mismo ninguno de los dos.

El aprendizaje es a la vez económico y metodológico. Económicamente, un nulo bien identificado es informativo: sugiere que, en este mercado, la política de competencia centrada en la densidad de estaciones tiene poco margen para bajar precios, y que el costo mayorista y la forma en que se fijan los precios a nivel nacional merecen más atención que la cercanía de rivales. Metodológicamente, el caso ilustra por qué un coeficiente significativo en una ventana amplia no basta: solo el escrutinio dinámico, la sensibilidad de ventana y la prueba de tendencias paralelas permiten distinguir un efecto causal de una tendencia preexistente. El trabajo dialoga con @taylor2025competition de forma informativa: aplico su diseño y coincido en la salida, pero difiero en la entrada, y esa diferencia es consistente con una estructura de mercado distinta.

Las limitaciones del trabajo abren la agenda futura más que cerrar el resultado. No identifico causalmente el efecto de MEPCO, que opera a nivel nacional sin variación exógena de corte transversal; un diseño que lo aislara requeriría un grupo de control externo como el que emplean @lemus2021price. No dispongo de cantidades ni de costos a nivel de estación, de modo que el paso natural es un modelo estructural de demanda y márgenes a la @houde2012spatial que permita estimar elasticidades y simular fusiones, así como instrumentar el momento y la localización de la entrada para separar la decisión de entrar de la tendencia de precios que la precede; la prueba de @rambachan2023more acota el sesgo de esa tendencia, pero no lo corrige, y un instrumento o un modelo de entrada sí podrían hacerlo. Finalmente, el ejercicio de traspaso de costo es descriptivo, y una extensión con datos de timing intrasemanal permitiría medir la intensidad del liderazgo de precios al estilo de @lemus2021price. Ninguna de estas limitaciones compromete el resultado central, que es un nulo preciso para la salida y la ausencia de un efecto robusto de la entrada; lo que hacen es señalar por dónde seguir.

# Referencias

::: {#refs}
:::

# Anexo {-}

## Fórmula de Haversine {-}

La distancia de Haversine entre dos puntos con latitudes $\phi_1,\phi_2$ y longitudes $\lambda_1,\lambda_2$ es
$$d = 2R\,\arcsin\sqrt{\sin^2\!\left(\tfrac{\phi_2-\phi_1}{2}\right) + \cos\phi_1\cos\phi_2\,\sin^2\!\left(\tfrac{\lambda_2-\lambda_1}{2}\right)},$$
donde $R = 6371$ km es el radio de la Tierra. Mide la distancia en línea recta sobre la superficie terrestre y es la base del conteo de competidores dentro de cada radio.

## Figuras {-}

```{r figprecios, fig.cap="Evolución del precio promedio de gasolina. La línea vertical marca la entrada en vigor de MEPCO."}
fig_if("output/evolucion_precios.png")
```

```{r fighaversine, eval=has_val, fig.cap="Validación de la distancia de Haversine contra la distancia de manejo de Google Maps."}
fig_if("output/validacion_haversine.png")
```

```{r figbloques, fig.cap="Trayectoria del precio por bloques de tiempo relativo a la entrada. La pendiente continua que cruza cero indica tendencia preexistente, no efecto causal."}
fig_if("output/pretrend_bloques.png")
```

```{r figrival, fig.cap="Estudio de eventos trimestral para entradas de marca rival. La trayectoria reproduce el patrón de tendencia preexistente."}
fig_if("output/es_rival_trimestral.png")
```

```{r fighonest, fig.cap="Sensibilidad del efecto de entrada a desviaciones de tendencias paralelas."}
fig_if("output/honestdid_rival.png")
```
